【裁判字號】    88,訴,964
【裁判日期】    890219
【裁判案由】    拆屋還地
【裁判全文】
臺灣嘉義地方法院民事判決  八十八年度訴字第九六四號
    原      告    丙○○
    訴訟代理人    李國弘律師
    被      告    甲○○
    兼訴訟代理人  乙○○
右當事人間請求拆屋還地事件，本院判決如左：
    主    文
被告乙○○應自坐落嘉義市○○○段四三八－二三地號建面積０．０三八一公頃土地
內如附圖所示Ａ部分面積０．０一０八公頃土地遷出；被告甲○○應將坐落上開Ａ部
分面積０．０一０八公頃土地上之平房拆除，將土地交還原告。
被告甲○○應給付原告新台幣貳拾玖萬壹仟壹佰陸拾捌元，並自民國八十八年十一月
九日起至交還前項土地之日止，按年給付原告新台幣陸萬仟玖佰拾陸元。
訴訟費用由被告甲○○負擔三分之二，餘由被告乙○○負擔。
本判決第一項於原告以新台幣玖拾萬陸仟元供擔保後，得假執行；但被告如於假執
行程序實施前，以新台幣貳佰捌拾萬捌仟元為原告預供擔保，得免為假執行。
    事    實
甲、原告方面：
  一聲明：
    (一)先位聲明：求為判決如主文第一、二項所示，並陳明就第一項部分願供擔保請
      准宣告假執行。
    (二)備位聲明：求為判決：被告乙○○應自坐落嘉義市○○○段四三八－二三地號
      土地如附圖所示Ａ部分面積０．０一０八公頃及同段四三八－六七地號土地如
      附圖所示Ｂ部分面積０．０００三公頃上之木造平房遷出，將該房屋交還何百
      合及何明偉，由原告代位受領；並陳明願供擔保請准宣告假執行。
  二陳述：
    （一）坐落嘉義市○○○段四三八－二三地號建面積０．０三八一公頃土地，乃
          原告所有，惟其中如附圖所示Ａ部分面積０．０一０八公頃為被告甲○○
          所占用，其上並有被告甲○○於民國五十年間所建之木造平房一棟，另被
          告乙○○因居住該木造平房，亦占用如附圖所示Ａ部分面積０．０一０八
          公頃土地。查被告均無占有如附圖所示Ａ部分面積０．０一０八公頃土地
          之合法權源，爰依民法第七百六十七條之規定，訴請判命被告乙○○自如
          附圖所示Ａ部分面積０．０一０八公頃土地遷出，並命被告甲○○將坐落
          該部分土地上之平房拆除，將土地交還原告。
    （二）原告於七十六年十二月二十二日取得坐落嘉義市○○○段四三八－二三地
          號建面積０．０三八一公頃土地之所有權，被告甲○○占有其中如附圖所
          示Ａ部分面積０．０一０八公頃，乃無法律上之原因而獲得相當於租金之
          利益，致原告受損害。查上開土地於八十三年七月之申報地價為每平方公
          尺五千零四十元，於八十六年七月之申報地價則為每平方公尺五千九百二
          十元，依最高法院四十九年台上字第一二三０號判例意旨，原告得以此申
          報地價年息百分之十為計算標準，向被告甲○○請求其每年應賠償之損害
          金或應返還之不當得利，為此，爰依侵權行為（起訴前二年以後部分）及
          不當得利之法律關係，訴請判命被告甲○○給付原告二十九萬一千一百六
          十八元，並自八十八年十一月九日起至交還上開土地之日止，按年給付原
          告六萬三千九百三十六元。其計算式為：五０四０×一０八×０．一×三
          （即八十三年十一月九日至八十六年十一月八日部分）加五九二０×一０
          八×０．一×二（即八十六年十一月九日至八十八年十一月八日部分），
          共二十九萬一千一百六十八元，另八十八年十一月九日至交還土地之日部
          分，每年為五九二０×一０八×０．一即六萬三千九百三十六元。
    （三）本件倘認坐落嘉義市○○○段四三八－二三地號土地如附圖所示Ａ部分面
          積０．０一０八公頃及同段四三八－六七地號土地如附圖所示Ｂ部分面積
          ０．０００三公頃上之木造平方房，非被告甲○○所有，而係訴外人何百
          合、何明偉之被繼承人何朝堂所遺，為何百合及何明偉因繼承而公同共有
          ，則因其等已於七十六年十二月十日將該平房售與原告，被告乙○○無權
          占有該平房，原告亦得代位何百合及何明偉請求被告乙○○自該平房遷出
          ，並將房屋交還何百合及何明偉，由原告受領。爰提起預備之訴，請求判
          決如原告備位聲明所示。
  三證據：提出土地登記謄本、地價證明書、買賣所有權移轉契約書、證明書、證明
    聲請書及本院八十八年度嘉簡字第三一四號言詞辯論筆錄（宣示判決）各一件為
    證，並聲請本院會同地政機關測量員至現場實施勘測。
乙、被告方面：
  一聲明：求為判決原告之訴及假執行之聲請均駁回；並陳明如受不利之判決願供擔
    保請准宣告免為假執行。
  二陳述：坐落嘉義市○○○段四三八－二三地號土地如附圖所示Ａ部分面積０．０
    一０八公頃及同段四三八－六七地號土地如附圖所示Ｂ部分面積０．０００三公
    頃上之平房，乃被告甲○○於五十年前後所建，為被告甲○○所有之未辦保存登
    記房屋，原告請求被告甲○○拆屋還地，並請求被告乙○○（被告甲○○之子）
    自如附圖所示Ａ部分面積０．０一０八公頃土地遷出，甚至自該平房遷出並交還
    房屋，均非有理由。又原告請求被告甲○○賠償之損害金或返還之不當得利，係
    按申報地價年息百分之十計算每年應給付之金額，顯屬過高，其請求亦非有理由
    。
丙、本院依職權調閱本院八十八年度嘉簡字第三一四號遷讓房屋民事事件卷宗。
    理    由
一、本件原告於訴狀送達後，將其先位之訴部分請求被告甲○○給付之金額予以減少
    ，核係民事訴訟法第二百五十六條第二款所定減縮應受判決事項之聲明，自屬無
    礙，應予准許。
二、本件先位之訴部分原告所主張之事實，業據其提出土地登記謄本、證明書、證明
    聲請書、買賣所有權移轉契約書及本院八十八年度嘉簡字第三一四號言詞辯論筆
    錄（宣示判決）各一件為證，並經調閱本院八十八年度嘉簡字第三一四號原告與
    被告乙○○間請求遷讓房屋民事事件卷宗，暨會同嘉義市地政事務所測量員至現
    場勘測屬實，製有勘驗筆錄、現場圖及土地複丈成果圖各一件在卷可稽。被告甲
    ○○自認坐落嘉義市○○○段四三八－二三地號土地如附圖所示Ａ部分面積０．
    ０一０八公頃上之木造平房乃其所有，被告乙○○對其因居住該木造平房而占有
    如附圖所示Ａ部分面積０．０一０八公頃土地亦不爭執，惟均無法舉證以證明其
    等有占有該部分土地之合法權源，原告之主張，自堪信為實在。
三、按所有人對於無權占或侵奪其所有物者，得請求返還之；對於妨害其所有權者，
    得請求除去之，民法第七百六十七條定有明文。查坐落嘉義市○○○段四三八－
    二三地號建面積０．０三八一公頃土地乃原告所有，被告無合法權源竟占用其中
    如附圖所示Ａ部分面積０．０一０八公頃，被告甲○○並在其上建有木造平房，
    則原告依前開法條規定，訴請判命被告乙○○自該土地如附圖所示Ａ部分面積０
    ．０一０八公頃遷出，並命被告甲○○將坐落該土地如附圖所Ａ部分面積０．０
    一０八公頃上之平房拆除，將土地交還原告，即為有理由，應予准許。又此部分
    原告先位之訴既屬有理由，則其備位之訴部分即毋庸再為判決，併此明。
四、按無法律上之原因而受利益，致他人受損害者，應返還其利益；因故意或過失，
    不法侵害他人之權利者，負損害賠償責任，民法第一百七十九條前段及第一百八
    十四條第一項分別定有明文。查被告甲○○無權占有原告所有如附圖所示Ａ部分
    面積０．０一０八公頃土地，依一般社會觀念，其乃無法律上之原因而獲有相當
    於租金之利益，致原告受損害，則原告依侵權行為（起訴前二年以後部分）及不
    當得利之法律關係，訴請判命被告甲○○賠償損害金及返還不當得利，洵屬有據
    。對此，本院斟酌如附圖所示Ａ部分面積０．０一０八公頃土地東南邊瀕臨商家
    林立之嘉義市○○街，經台林街往西不遠與同市○○路○○道台一線）相連，交
    通甚為便捷，且沿忠孝路，北有財團法人嘉義基督教醫院，南有嘉義市立文化中
    心，路程甚近等一切情狀，認原告請求被告甲○○賠償之損害金及返還之不當得
    利，就八十三年十一月九日至八十六年十一月八日部分，按八十三年七月申報地
    價年息百分之十計算（即五０四０×一０八×０．一×三，共十六萬三千二百九
    十六元），就八十六年十一月九日至八十八年十一月八日部分，按八十六年七月
    申報地價年息百分之十計算（即五九二０×一０八×０．一×二，共十二萬七千
    八百七十二元），就八十八年十一月九日（訴訟繫屬日）至被告甲○○交還土地
    之日部分，按八十六年七月申報地價年息百分之十計算（每年為五九二０×一０
    八×０．一即六萬三千九百三十六元），尚屬相當。是原告訴請判命被告甲○○
    給付其二十九萬一千一百六十八元，並自八十八年十一月九日起至交還土地之日
    止年給付其六萬三千九百三十六元，亦屬有理由，應予准許。
五、本判決第一項部分，兩造分別陳明願供擔保請准宣告假執行或免為假執行，經核
    均無不合，爰分別酌定相當之擔保金額，併准許之。
六、據上論結，本件原告之訴為有理由，依民事訴訟法第七十八條、第八十五條第一
    項但書、第三百九十條第二項、第三百九十二條，判決如主文。
中      華      民      國    八十九    年      二      月      十九    日
~B臺灣嘉義地方法院民事庭
~B    法  官  春生
右為正本係照原本作成
如對本判決上訴須於判決送達後廿日內向本院提出上訴狀
中      華      民      國    八十九    年      二      月      二十三  日
~B    書記官  王博昭


司法院資訊處製作；財團法人民間司法改革基金會備份。
